【裁判字號】    95,簡上,1289
【裁判日期】    951229
【裁判案由】    詐欺
【裁判全文】
臺灣高雄地方法院刑事判決            95年度簡上字第1289號
    上  訴  人
    即  被  告  丙○○
上列上訴人因詐欺案件，不服本院高雄簡易庭95年度簡字第5325
號中華民國95年9 月27日第一審刑事簡易判決（臺灣高雄地方法
院檢察署檢察官聲請簡易判決處刑案號：95年度偵字第20320 號
），提起上訴，本院管轄之第二審合議庭判決如下：
    主  文
上訴駁回。
    事  實
一、丙○○可預見提供自己的金融機構帳戶存摺、提款卡、印章
    及密碼供他人使用，可能為他人用於財產犯罪之情況下，仍
    基於幫助犯罪之不確定故意，於不詳時、地，將其在中華郵
    政股份有限公司梓官蚵子寮郵局（下稱蚵子寮郵局）所申請
    開立帳戶（局號：0000000 、帳號：0000000） 之存摺、提
    款卡、印章及提款密碼，提供予姓名年籍不詳之人使用。
二、嗣取得上開蚵子寮郵局帳戶存摺、提款卡、印章及提款密碼
    等物之人，與所屬之姓名年籍均不詳之犯罪集團，共同基於
    意圖為自己不法所有之犯意聯絡，於95年5 月29日9 時30分
    許，撥打電話予乙○○，佯稱乙○○之個人資料遭冒用申請
    電話及信用卡使用，欲幫乙○○核對個人資料，乙○○不疑
    有他，即將銀行資料提供予該犯罪集團之人，並於同日遭該
    犯罪集團將其所有之彰化銀行00000000000000號帳戶內之存
    款新台幣11萬元轉帳至丙○○前開之蚵子寮郵局帳戶內，並
    隨即遭提領一空。嗣乙○○發覺有異，至銀行查詢，始知受
    騙並報警查悉上情。
三、案經高雄縣政府警察局岡山分局報告臺灣高雄地方法院檢察
    署檢察官聲請簡易判決處刑。
    理  由
壹、證據能力方面─
    查檢察官於聲請簡易判決處刑書所引憑以認定被告犯行之證
    據，為被告以外之人於審判外之言詞或書面陳述，原無證據
    能力，惟被告於本院準備程序進行時，已知有刑事訴訟法第
    159 條第1 項不得為證據之情形，仍同意作為證據（見本院
    95年11月17日準備程序筆錄第2 頁），本院審酌上開證據作
    成時，其虛偽之可能性極小，且與本案之待證事實，具有相
    當之關聯性，認為適當，依刑事訴訟法第159 條之5 第1 項
    規定，具有證據能力。
貳、實體方面─
一、訊據上訴人即被告丙○○固坦承有申辦上開蚵子寮郵局帳戶
    ，95年5 月22日有辦理更換印鑑、密碼，95年5 月26日有辦
    理語音系統，惟矢口否認有將前開帳戶提供予他人使用之犯
    行，辯稱：其記性不好，故將蚵子寮郵局帳戶之存摺、提款
    卡、印章及密碼都放在一起，置於機車置物箱內，不知該資
    料何時遺失云云。經查：
（一）上開蚵子寮郵局帳戶係被告丙○○本人所申請開立一節，
      業經被告丙○○供認不諱，並有中華郵政股份有限公司鳳
      山郵局95年6 月21日鳳營字第0950101227號函及所附開戶
      基本資料各1 份在卷可稽，堪認屬實。
（二）前揭被害人乙○○遭詐騙而遭犯罪集團以電話轉帳方式，
      從乙○○彰化銀行00000000000000號帳戶轉出11萬元至被
      告丙○○所有蚵子寮郵局帳戶之情節，業據被害人乙○○
      於警詢時指述綦詳，復有彰化銀行交易明細查詢或傳真、
      乙○○所有彰化銀行存摺影本資料及蚵子寮郵局帳戶之交
      易明細資料1 份附卷可憑，亦堪認與事實相符。
（三）被告丙○○雖稱：在95年5 月22日更換印鑑、密碼係因我
      的晶片卡重換以後，我都沒有在使用，也不記得密碼，我
      去郵局查詢我的晶片密碼，郵局人員說密碼只有我自己知
      道，他們查不到，就叫我拿原印鑑，重新辦理，因我找不
      到原印鑑，所以我就重新更換印鑑。在95年5 月26日辦理
      語音查詢功能為要查詢我的帳戶餘額。當時打算要用蚵子
      寮郵局帳戶繳我的銀行卡債，我每月6 日領薪水，我跟銀
      行說好，每月6 、7 日從郵局轉帳給各家銀行，我的薪水
      是公司統一匯入兆豐銀行帳戶，我打算從兆豐銀行領錢出
      來再存入蚵子寮郵局帳戶繳卡債，後來於95年6 月21日發
      現蚵子寮郵局帳戶之存摺、印章、提款卡、密碼放在機車
      置物箱遭竊云云，經查，被告丙○○所有上開蚵子寮郵局
      帳戶從93年12月23日至95年5 月26日之餘額至多為114 元
      ，而被告於95年5 月26日辦理該帳戶之語音系統後即以跨
      行提款方式提款10 6元，該帳戶餘額僅為8 元，於95年5
      月29日即有被害人受騙款項匯入並於當日提領完畢，此有
      被告蚵子寮郵局帳戶交易明細在卷可查（見95年度簡字第
      5325號卷），本院認被告上開帳戶從93年12月23日後甚少
      使用，倘被告欲統一以金融帳戶繳交卡債，被告應可利用
      其公司之薪資轉帳之兆豐銀行帳戶統一清償卡債，一來可
      免被告需將薪水提領再存入蚵子寮郵局帳戶之麻煩，再者
      可節省多次轉帳之手續費，況被告於95年6 月6 日領薪水
      時，並無在同日或翌日將薪資存入蚵子寮郵局帳戶，顯見
      被告稱欲將蚵子寮郵局帳戶清償卡債云云，顯屬卸責之詞
      。另被告稱蚵子寮郵局帳戶之存摺、印章、提款卡、密碼
      置於機車置物箱遺失乙節，衡諸常情，個人金融帳戶資料
      關係個人經濟信用，一般人均會將該等資料妥善收存，且
      為分散風險多將密碼、提款卡、存摺、印章分開放置，倘
      有失竊或遺失之情形，該帳戶內之存款不至於隨即遭人提
      領，本件被告反將蚵子寮郵局帳戶資料隨意置於機車置物
      箱，而該等物品失竊時，機車置物箱內並無其他物品同時
      遭竊，倘竊賊有行竊意圖，豈有可能僅取置物箱內之僅有
      8 元之帳戶資料而捨其他物品，而被告每日均需使用機車
      代步上班，豈有可能遲至95年6 月底始發現蚵子寮郵局帳
      戶資料遺失之情，被告上開所辯無非為掩飾其將帳戶提供
      他人使用之事實，不足採信。
（四）衡以本件被害人乙○○匯款至被告之蚵子寮郵局帳戶後，
      該款項於匯入當日即遭領取，顯見上揭行詐騙之人於向被
      害人等行騙時，確有把握該等帳戶不會被帳戶所有人掛失
      止付，依此觀之，如非被告確有提供行詐之人使用其帳戶
      ，當無恣意使用之可能。益見被告丙○○有將上揭郵局之
      存摺、提款卡、印章及提款密碼提供予姓名年籍不詳之人
      使用之事實，應堪認定。
（五）查金融帳戶係個人理財之工具，一般人向金融機構申請開
      立帳戶，並無任何法令限制，只須提出身分證、印章即可
      辦理開戶申請，此為眾所週知之事實，則依一般人之社會
      生活經驗，苟見他人不自己申請開立帳戶而蒐集不特定人
      之帳戶使用，衡情當知渠等取得之帳戶乃被利用從事與財
      產有關之犯罪，以被告為成年人之智識、經驗，對此當無
      不知之理，竟提供自己帳戶供他人使用，足認其顯然可預
      見帳戶提供予他人係用於財產犯罪，供存入某筆資金後再
      行領出，而該筆資金之存入及提領過程係有意隱瞞流程及
      防止行為人身份曝光逃避查緝之用意；且近來詐欺取財之
      犯罪類型層出不窮，該等犯罪，多數均係利用人頭帳戶作
      為詐騙所得款項之出入帳戶，並經媒體廣為披載，被告張
      金環係有相當社會工作經驗之成年人，對此應知之甚詳。
      綜上開說明，被告顯有幫助他人詐欺取財之不確定故意至
      明。
（六）綜上所述，本件事證明確，被告幫助詐欺取財犯行，已堪
      認定。
二、查被告行為後，刑法於94年2 月2 日經總統令修正公布，於
    95年7 月1 日施行，而比較新舊法時應就罪刑有關之共犯、
    未遂犯、想像競合犯、牽連犯、連續犯、結合犯，以及累犯
    加重、自首減輕暨其他法定加減原因（如身分加減）與加減
    例等一切情形，綜其全部罪刑之結果而為比較（最高法院95
    年5 月23日刑事庭第8 次會議決議參照）。經查：
（一）修正前刑法第339 條第1 項詐欺取財罪法定刑原為「5 年
      以下有期徒刑、拘役或科或併科1 千元以下罰金」，依修
      正前刑法第33條第5 款規定罰金數額應為1 元以上；惟依
      95年6 月14日公布之刑法施行法第1 條之1 規定，修正後
      該罪之法定刑度應為「5 年以下有期徒刑、拘役或科或併
      科新臺幣3 萬元以下罰金」，而修正後刑法第33條第5 款
      提高罰金數額為新臺幣1 千元以上，並以百元計算之。是
      以該罪修正後關於自由刑部分雖未變更，惟罰金數額下限
      已予提高，故修正後之法律效果對行為人而言較屬不利。
（二）修正前刑法第41條第1 項前段原為「犯最重本刑為5 年以
      下有期徒刑以下之刑之罪，而受6 個月以下有期徒刑或拘
      役之宣告，因身體、教育、職業、家庭之關係或其他正當
      事由，執行顯有困難者，得以1 元以上3 元以下折算一日
      ，易科罰金。」，且被告行為時之易科罰金折算標準，依
      修正前罰金罰鍰提高標準條例第2 條前段（現已刪除）規
      定，係就其原定數額提高為100 倍折算1 日，故被告行為
      時之易科罰金折算標準乃以銀元300 元折算1 日，經折算
      後應以新臺幣900 元折算為1 日。惟修正後刑法第41條第
      1 項前段則為「犯最重本刑為5 年以下有期徒刑以下之刑
      之罪，而受6 個月以下有期徒刑或拘役之宣告者，得以新
      臺幣1000元、2000元或3000元折算一日，易科罰金。」，
      就易科罰金之折算標準予以提高。比較修正前、後所定之
      易科罰金折算標準，顯以修正前規定較有利於被告。
（三）又修正前刑法第30條第1 項原為「幫助他人犯罪者，為從
      犯。雖他人不知幫助之情者，亦同」，修正後則為「幫助
      他人實行犯罪行為者，為幫助犯。雖他人不知幫助之情者
      ，亦同」，乃屬文字之修正，要非法條之構成要件或法律
      效果發生變動，自非屬法律之變更，不生比較新舊法之問
      題。
（四）本件經綜合比較上開修正前後之刑法相關規定，認以適用
      修正前之規定較有利於被告，故應依修正前刑法作為本件
      被告論罪科刑之依據。
三、按刑法上之幫助犯，係對於犯罪與正犯有共同之認識，而以
    幫助之意思，對於正犯資以助力，而未參與實施犯罪之行為
    者而言；如未參與實施犯罪構成要件之行為，且係出於幫助
    之意思提供助力，即屬幫助犯，而非共同正犯。被告雖提供
    帳戶供不詳姓名之人及其所屬犯罪集團實施詐欺犯罪使用，
    然並無證據證明被告有參與實施詐術之行為或匯入之款項為
    被告所提領，是被告提供上開物件之行為，僅係參與詐欺構
    成要件以外之行為，自應論以幫助犯，而非共同正犯。且查
    並無積極證據足資認定被告於將提供上開帳戶之存摺及提款
    卡予姓名年籍不詳之人時，業已知悉或預見該不詳人士另有
    共犯，基於罪疑唯輕之證據法則，應認被告僅有幫助收取帳
    戶之人單獨從事詐欺取財犯行之故意，又依所知輕於所犯，
    從其所知之法理，應認被告僅有幫助單獨從事詐欺取財之行
    為。是核被告丙○○所為，係犯刑法第30條第1 項、第339
    條第1 項之幫助詐欺取財罪嫌。
四、原審依修正前刑法第30條、刑法第339 條第1 項、修正前刑
    法第41條第1 項前段，罰金罰鍰提高標準條例第1 條前段、
    修正前罰金罰鍰提高標準條例第2 條之規定，審酌被告將帳
    戶提供他人詐欺取財使用，紊亂社會正常交易秩序，並使不
    法之徒藉此輕易詐取財物，致檢警難以追查緝捕，助長詐欺
    犯罪集團詐騙財物之犯罪風氣，所造成危害自非輕微，惟念
    及被告僅係提供帳戶，並未直接參與詐欺犯行，犯罪情節較
    為輕微，其犯後態度等一切情狀，量處有期徒刑4 月，並諭
    知易科罰金之折算標準，其認用法均無違誤，量刑亦稱妥適
    。被告以並未幫助他人詐騙錢財為由提起上訴，指摘原判決
    不當，為無理由，應予駁回。
據上論斷，應依刑事訴訟法第455 條之1 第1 項、第3 項、第36
8 條，判決如主文。
本案經檢察官甲○○到庭執行職務。
中    華    民    國    95    年    12    月    29    日
                    刑事第二庭  審判長法  官  邱永貴
                                      法  官  楊筑婷
                                      法  官  何佩陵
以上正本證明與原本無異。
不得上訴。
中    華    民    國    95    年    12    月    29    日
                                      書記官  張家瑜


司法院資訊處製作；財團法人民間司法改革基金會備份。
